臺灣高等法院刑事判決　　　　　　　　　　　　　　九十三年度上訴字第五五八號
　　上　訴　人　丙○○
　　即　被　告
右上訴人因詐欺等案件，不服臺灣桃園地方法院九十一年度易字第一０九六號，中華
民國九十三年一月五日第一審判決（起訴案號：臺灣桃園地方法院檢察署九十年度偵
字第二一三八二號），提起上訴，本院判決如左：
    主      文
原判決撤銷。
丙○○行使偽造私文書，足以生損害於公眾及他人，累犯，處有期徒刑捌月。常盛環
保工程顧問有限公司八十九年十二月二十六日第一類廢棄物清除機構清除許可申請表
拾貳紙上偽造之「乙○○」之署押（含簽名及印文各壹枚）共貳拾肆枚及偽造之「乙○○」印章壹枚，均沒收。
    事      實
一、丙○○前因詐欺案件，經本院判處有期徒刑五月確定，於八十五年八月十四日執
    行完畢，詎仍不知悔改，於八十九年七月間某日，在臺北縣永和市華信餐廳經岡
    介峰介紹認識乙○○後，嗣於同年十月間某日，在該餐廳內向乙○○表示將來有
    機會可至其公司上班，乙○○乃將其國民
    格證書影本交付丙○○。嗣因丙○○得知錢三元所經營常盛環保工程顧問有限公
    司（設桃園縣中壢市○○○路六十三號五樓；以下簡稱常盛公司）欲申請「第一
    類甲級廢棄物清除許可證」經營廢棄物清除處理業務，需具備甲級、乙級廢棄物
    清除技術員各一位，竟意圖為自己不法之所有，於八十九年十月間某日，在桃園
    縣龍潭鄉○○路十號二樓之二住處，向錢三元表示可找到二位具有廢棄物清除處
    理技術員，幫忙申請取得廢棄物清除許可證，明知僅覓得具有乙級廢棄物清除技
    術員戊○○同意，實際上並未獲得乙○○同意，竟向錢三元偽稱乙○○已同意借
    予證書供其申請廢棄物清除許可證，惟每年須給付新臺幣（下同）二十四萬元之
    代價予乙○○，致錢三元誤信業獲乙○○同意而陷於錯誤，而如數交付丙○○（
    同時給付蔡文彬乙級廢棄物處理技術員合格證書部分之十八萬元；合計交付四十
    二萬元），再由丙○○提供乙○○前所交付「甲級廢棄物處理員合格證書」及國
    民
    環保股份有限公司（設桃園縣桃園市○○路一二四七號六樓之一；以下簡稱伍柏
    公司），委請不知情之伍柏公司代常盛公司向桃園縣政府申請「第一類甲級廢棄
    物清除許可證」，丙○○並於八十九年十二月間某日，未經乙○○之同意，在伍
    柏公司內擅自於常盛公司所製作第一類廢棄物清除機構清除許可申請表（共一式
    十二份）廢棄物清除技術員欄項內，須由該技術員親自簽名及蓋章，而具有該技
    術員確係受聘僱於常盛公司擔任廢棄物清除技術員證明性質之文書欄位內，於「
    親自簽名」欄內接續偽造「乙○○」簽名各一枚（共十二枚），並將事先利用不
    知情之常盛公司職員委託不知情之不詳姓名年籍成年刻印商偽刻「乙○○」之印
    章一枚交給伍柏公司內不知情之成年職員，利用該名職員在上開申請表乙○○簽
    名右側欄位，接續偽造「乙○○」之印文各一枚（共十二枚），再利用不知情之
    伍柏公司職員於同年月二十六日（起訴書誤載為十六日）持上開申請表十二份，
    向桃園縣政府申請第一類廢棄物清除許可證，使承辦之公務員誤以為乙○○為常
    盛公司之技術員並將此不實之事項登載於職務上所掌之公文書，而於九十年十月
    十八日核發九十年桃廢清字第０一九八號第一類甲級廢棄物清除許可證，均足以
    生損害於該主管機關對核發廢棄物清除許可證管考之正確性及乙○○，嗣於九十
    年十月二十三日，經行政院環境保護署環境保護人員訓練所人員告知乙○○任職
    常盛公司之事後，始為乙○○發現並報警循線查獲。
二、案經乙○○提出告訴並由桃園縣警察局中壢分局報告臺灣桃園地方法院檢察署檢
    察官偵查起訴。
    理      由
一、被告丙○○經合法傳喚未於本院審理時到庭，惟據其於警詢、偵查、原審及本院
    準備程序所為陳述，固坦承取得告訴人乙○○之國民
    處理技術員合格證書」影本等文件，並與錢三元共同委託伍柏公司申請第一類甲
    級廢棄物清除許可證事宜，及向錢三元收取使用乙○○之證照代價二十四萬元迄
    今尚未交付乙○○之事實，然辯稱：當初係乙○○要到渠經營公司上班才交付該
    文件，乙○○同意至常盛公司上班，渠只是幫忙介紹技術人員給錢三元，申請表
    上「乙○○」之簽名是伍柏公司職員寫的，印章是常盛公司去刻的，渠所收到由
    錢三元交付之二十四萬元，因一時聯絡不到乙○○，始未交付云云，惟查：
    (一)常盛公司前於八十九年十二月二十六日，以該公司聘僱具有甲級廢棄物清除技
      術員資格之乙○○及具有乙級廢棄物清除技術員資格之戊○○，向桃園縣環境
      保護局申請第一類廢棄物清除機構清除許可，經該局於九十年十月十八日同意
      核發九十年桃廢清字第０一九八號第一類甲級廢棄物清除許可證予常盛公司，
      有申請書及廢棄物清除許可證在卷可稽。
    (二)告訴人乙○○雖曾交付其所有國民
      本予被告，然並未同意在常盛公司任職，業據告訴人乙○○於警詢、偵查時指
      訴明確，並於原審證稱「（當時交付何種文件？）當時我交付甲級廢棄物處理
      技術員執照影本及
      名片一張」、「（當初有無講好說要去伍柏公司上班？）說是到被告公司上班
      ，沒有說何時可以上班。因為那時候我還在屏東科技大學唸書，說畢業後有機
      會再去上班，我是九十年六月畢業的，所以我不可能還沒畢業時就去工作。」
      等語，核與證人岡介峰於原審調查時證稱「乙○○跟被告都是我授課之學生，
      袁（志傑）有甲級廢棄物處理技術員之證書，被告曾向我表示他的公司想要擴
      充營業需要人手，袁（志傑）也向我表示說有工作機會的話請我幫他介紹，基
      於這樣的原因，我就安排他們兩位見面，就是在永和之華信餐廳內談的．．．
      」、「先前他們有互相表達各自意願，被告有拿名片，袁（志傑）也有拿甲級
      廢棄物技術員之證書影本及
      。」、「我沒有辦法確定袁（志傑）是否要去被告公司或其他公司，但是我確
      定被告拿出的名片是伍柏公司。」等語，並有卷附之「伍柏公司董事丙○○」
      名片影本及「大台北新環保公司、享德金屬工業公司、伍柏環保（甲清）丙○○」名片足憑，自足徵證告訴人乙○○及證人岡介峰所為被告係以伍柏公司董
      事之身分自居之陳述，確屬真實，況告訴人乙○○係於九十年六月十四日始自
      國立屏東科技大學畢業乙節，亦有國立屏東科技大學九十一年十二月二十五日
      九一屏科大進字第０九一０００八００六號函在卷可憑，足認乙○○指稱當初
      是想畢業後到被告之公司上班，而不是常盛公司，及在未畢業前不可能去工作
      等語，亦非子虛，是則被告辯稱當初是介紹乙○○到渠公司或其他公司上班，
      並經乙○○之同意使用該證照云云，要與事實不符，自難採信。
    (二)被告在其住處向錢三元聲稱告訴人乙○○已同意交付該證照供常盛公司申請第
      一類甲級廢棄物清除許可證，而由錢三元交付二十四萬元給被告作為乙○○同
      意使用該證照之費用之代價，並以十五萬元之代價由被告幫忙至伍柏公司委託
      辦理申請第一類甲級廢棄物清除許可證，經桃園縣政府核發九十年桃廢清字第
      ０一九八號第一類甲級廢棄物清除許可證，嗣該許可證經桃園縣政府於九十年
      十一月二十七日撤銷，且被告並未將二十四萬元交予告訴人乙○○等情，業經
      證人錢三元於警詢、偵查及原審證稱「（你跟被告如何認識的？）業務上需要
      申請甲級執照，是經朋友介紹才認識被告。他說他可以幫我處理，帶我去伍柏
      公司，說這是他自己的公司，我委任他幫我申請執照，後來我開四十二萬元的
      票給他」、「（有無付十二萬元給伍柏公司？）有，我交給伍柏公司甲○○。
      不是給被告。還沒付尾款三萬元就出問題了」、「（事前有無經過乙○○之同
      意在你們公司擔任技師？）都是被告跟我說乙○○有同意，還有價錢也是被告
      講的。甲級技術員執照是二十四萬元，乙級技術員十八萬元。兩個加起來四十
      二萬元。一共有兩位。」等語，核與證人即伍柏公司總經理丁○○於原審所為
      「（認識被告？）認識。他在我公司出入，他指導我們作一些環保業務。我們
      是給他乾股，他沒有出資．．．」、「（有無見過庭上之證人錢三元？）有。
      當時我在伍柏公司作總經理，是透過被告之介紹認識錢三元。」、「（有無見
      過卷附之常盛環保工程顧問有限公司之第一類廢棄物清除機構清除許可申請書
      件？）有。是被告介紹來由我們幫常盛環保公司作文書打字，由我們提出申請
      。我們總共收十二萬元，向錢三元收，前後拿了十二萬元，尾款三萬元錢三元
      還沒有付。」、「被告有說一般辦理甲級申請案辦到好大約需要五十幾萬元，
      證人錢三元有在我前面說關於技術人員費用已經開票交給被告，被告對我說我
      不要管這部分的事情。我就沒有介入。後來環保局也核准這件申請案，我也把
      執照拿給錢三元，後來被環保局撤銷，我才嚇一跳。後來才瞭解說被告沒有將
      （錢）給告訴人。」證述相符，復有財團法人金融聯合徵信中心伍柏公司董監
      事及經理人名單、桃園縣政府九十年十月十八日九十府環廢字第三八三八九四
      號、九十年十一月二十七日九十府環廢字第四一七一四０號函及桃園縣政府廢
      棄物清除許可證等在卷可稽（見偵查卷第四八頁、第六五頁、第七四頁、第七
      六頁），足徵證人錢三元係為辦理申請廢棄物清除許可證經被告介紹始認識丁○○，被告當時係以其為伍柏公司董事之名義，與證人錢三元一同至伍柏公司
      辦理申請第一類廢棄物清除許可證事宜，則被告辯稱渠僅係幫忙介紹告訴人乙○○至常盛公司工作，並未受幫忙處理申請業務云云，實難採信。況依卷附被
      告親自書立切結書影本內容觀之（見偵查卷第七０頁），被告亦已坦承未經告
      訴人乙○○之同意擅自將該
      公司作為申請清除許可證使用，是其辯稱因聯絡不到乙○○始未將二十四萬元
      交付告訴人乙○○云云，實係事後卸責之詞，不足採信。
    (三)常盛公司於八十九年十二月二十六日所提出第一類廢棄物清除機構清除許可申
      請表上之「乙○○」之簽名，查係被告所簽署，其上之印文則係被告利用不知
      情之伍柏公司職員蓋用，業據證人即伍柏公司負責人甲○○於原審證稱「簽名
      是被告簽的，但印文是我們公司的人員蓋的。是被告在我們公司簽名的．．．
      」，復據證人丁○○於原審證稱「被告確實有簽。甲○○說他不敢簽，所以甲○○叫被告簽。」等語。是依右揭事證，告訴人乙○○既未同意在常盛公司任
      職，自無提供其所有之印章或同意常盛公司代為刻製印章之可能，且常盛公司
      負責人錢三元受被告欺罔而與之共同前往伍柏公司，委由伍柏公司代辦申請，
      則被告除自行偽刻或向常盛公司佯稱已獲乙○○授權代刻，並無取得乙○○印
      章之可能，而據被告於原審供稱「．．．印章是常盛公司刻的，我沒有出錢去
      刻印章，是常盛公司出錢‧‧‧」，益足徵被告確有利用不知情之常盛公司人
      員偽造乙○○印章之行為，被告辯稱未偽刻該印章云云，自難採信。
    (四)被告雖辯稱申請表上「乙○○」之簽名並非伊所偽造云云，然被告及證人甲○○經原審囑託法務部調查局實施測謊鑑定結果，認被告稱「渠僅將乙○○的資
      料提供給錢三元，至於申請證照是渠不知情；系爭申請表上乙○○的簽名不是
      伊所冒簽的。」部分，呈情緒波動反應，研判有說謊；證人甲○○稱「系案申
      請表上乙○○的簽名是丙○○冒簽的；辦理申請作業時渠不知道乙○○沒有同
      意委託。」，均無情緒波動反應，研判未說謊，有法務部調查局九十二年四月
      二十二日調科參字第０九二００一二一六九０號測謊報告書一紙附卷可參，而
      按「測謊鑑定」倘鑑定人具備專業之知識技能，復事先獲得受測者之同意，所
      測試之問題及其方法又具專業可靠性時，該測謊結果，如就否認犯罪有不實波
      動之情緒反應，雖不能採為有罪之唯一證據，但非無證據能力，仍得供裁判之
      證據，其證明力如何，事實審法院自得依職權自由判斷。本件負責測謊鑑定之
      吳家隆為法務部調查局負責作測謊鑑定之鑑識人員，為專業人士毋庸置疑，而
      本件測謊鑑定時，均依照規定之測謊程序進行，是其所為之測謊鑑定，應有其
      可信性，自足採為本案裁判之證據。
    (五)右揭申請書雖係由申請第一類廢棄物清除機構清除許可之常盛公司所製作，然
      申請第一類廢棄物清除機構許可，該公司應具備同時聘僱甲級清除技術員及乙
      級清除技術員各一名，而觀之申請表左下側「廢棄物清除技術員欄」內，除需
      記載合格證書字號及級別，並應由技術員親自簽名及蓋章，自足徵該項簽名蓋
      章之目的，乃在於使技術員證明渠確實受聘僱於常盛公司擔任廢棄物清除技術
      員，具有證明性質之文書至明。又被告偽造之上開申請表共一式十二份，並於
      八十九年十二月二十六日一次送至桃園縣政府申請廢棄物清除許可證使用部分
      ，亦經證人錢三元於原審證稱「（有無看過申請表？）有看過，他們整套申請
      書先做好拿給我看。一共好像是十二份，是環保局要求要這麼多份。」，且卷
      附桃園縣環境保護局九十年二月二十日九十桃環廢字第九０００五二九０號函
      覆常盛公司亦載明「檢還貴公司申請『第一類甲級廢棄物清除機構清除許可』
      申請書件一式十二份．．．」，自足以證明被告確係一次在該上開申請表（共
      十二紙）上接續偽簽「乙○○」之署名共十二枚，並由不知情之伍柏公司職員
      一次接續在該申請表上蓋用偽造「乙○○」之印文共十二枚。被告未經乙○○
      同意或授權，以乙○○名義製作上開受聘僱事實而具有保證性質之文書，復利
      用伍柏公司人員提供向桃園縣環境保護局人員行使，使該局承辦該項核發業務
      之公務員於職務上所掌公文書為不實登載，並據以核發第一類甲級廢棄物清除
      許可證，均足以生損害於該主管機關對核發廢棄物清除許可證管考之正確性及
      乙○○，彰彰甚明。又被告向常盛公司佯稱乙○○同意受聘擔任該公司甲級清
      除技術員，使常盛公司陷於錯誤而交付二十四萬元，被告於取得迄今，仍未將
      該款項交付乙○○，業為被告所自承明確，核與告訴人乙○○所為指訴相符，
      足見被告自始即具有將該款項據為己有之意思，其行為時所具不法所有之意圖
      ，亦屬灼然。
    綜右事證，被告所為否認犯罪之辯解，核屬卸責之詞，並不足以採信，被告右揭
    犯罪行為，已經證明，應依法論科。
二、核被告右揭行為，其中向錢三元謊稱告訴人乙○○同意將其甲級廢棄物處理技術
    員證書供其申請廢棄物清除許可證，使錢三元誤以為真陷於錯誤，而同意交付二
    十四萬元部分，係犯刑法第三百三十九條第一項詐欺取財罪，又未經告訴人乙○○之同意，利用不知情之常盛公司職員委託不知情之成年刻印商偽刻「乙○○」
    之印章一枚，擅自在上開申請表上偽造「乙○○」署名，並利用不知情之伍柏公
    司之成年職員持以上開印章蓋用在上開申請表，偽造「乙○○」之印文，並利用
    不知情之伍柏公司職員將該偽造之申請表共一式十二份持向桃園縣政府申請廢棄
    物清除許可證行使部分，係犯刑法第二百十六條、第二百二十條第一項、第二百
    十條行使偽造準私文書罪，使桃園縣政府承辦之公務員誤以為乙○○同意擔任常
    盛公司技術員，並將此不實之事項登載於職務上所掌之公文書，而同意核發九十
    年桃廢清字第０一九八號第一類甲級廢棄物清除許可證部分，係犯刑法第二百十
    四條使公務員登載不實文書罪；被告利用不知情之常盛公司職員使不知情之刻印
    商偽造「乙○○」印章一枚，及利用不知情伍柏公司內成年職員在申請表上偽造
    「乙○○」印文偽造準私文書，嗣利用不知情之伍柏公司職員向桃園縣政府申請
    廢棄物清除許可證，均為間接正犯；被告偽造乙○○之印章後，於申請表上偽造
    「乙○○」之簽名及印文後，復持該偽造之申請表用以行使，其偽造之低度行為
    應為行使之高度行為所吸收，被告偽造「乙○○」之印章、印文及簽名，均分別
    為其偽造準私文書之部分行為，亦均不另論罪；被告接續於申請表上偽造「乙○○」之簽名及印文各一枚共二十四枚之行為，均屬基於單一犯意之多次接續行為
    ，屬偽造文書之接續數動作，為單純一罪。被告所犯詐欺取財、使公務員登載不
    實及行使偽造準私文書三罪之間，有目的方法之關係，應依牽連犯規定，從一重
    之行使偽造準私文書罪處斷。又被告前有事實欄所載之科刑執行紀錄，有本院被
    告全國前案紀錄表在卷可稽，其於有期徒刑執行完畢五年內再犯本件有期徒刑以
    上之罪，為累犯，應依刑法第四十七條之規定加重其刑。
三、原審法院經審理結果，認被告犯罪事證明確而予以論罪科刑，固非全屬無見。惟
    查，被告於常盛公司所製作申請表內「廢棄物清除技術員」欄內，偽以乙○○名
    義親自簽名及蓋章，藉以證明乙○○確受常盛公司聘僱為甲級清除技術員，就該
    欄項部分，屬刑法第二百二十條第一項準私文書，原審認該部分屬於刑法第二百
    十條私文書，進而就被告該部分行為論以刑法第二百十六條、第二百十條行使偽
    造私文書罪，尚有未合。被告否認犯罪而提起上訴，固無理由，然原審判決既有
    右揭可議，自應由本院將原審判決撤銷並予以改判。爰審酌被告品行、智識程度
    、犯罪動機、目的、手段、所生危害及犯罪後態度等一切情狀，量處如主文第二
    項所示之刑。被告在常盛公司八十九年十二月二十六日第一類廢棄物清除機構清
    除許可申請表（共十二紙）上偽造之「乙○○」之署押（含簽名及印文各壹枚）
    共二十四枚及偽造之「乙○○」印章一枚雖未扣案，然無證據足資證明該印章業
    已滅失，是均應依刑法第二百十九條之規定宣告沒收。
四、被告經合法傳喚無正當之理由不到庭，本院爰不待其陳述，逕行判決。
據上論斷，應依刑事訴訟法第三百六十九條第一項前段、第三百六十四條、第二百九
十九條第一項前段、第三百七十一條，刑法第二百十四條、第二百十六條、第二百二
十條第一項、第二百十條、第三百三十九條第一項、第五十五條、第四十七條、第二
百十九條，罰金罰鍰提高標準條例第一條前段判決如主文。
本案經檢察官吳慎志到庭執行職務
中    華    民    國      九十三      年      六      月       八       日
                            臺灣高等法院刑事第十九庭
                                審判長法  官  許  國  宏
                                      法  官  洪  光  燦
                                      法  官  林  勤  純
右正本證明與原本無異。
如不服本判決應於收受送達後十日內向本院提出上訴書狀，未附理由時應於提起上訴
後十日內向本院補具上訴理由書狀（均應按他造人數提出繕本）。
                                      書記官  葉  瑩  庭
中    華    民    國      九十三      年      六      月       八       日
附論罪科刑依據之法條：
刑法第二百十條
偽造、變造私文書，足以生損害於公眾或他人者，處五年以下有期徒刑。
刑法第二百十四條
明知為不實之事項，而使公務員登載於職務上所掌之公文書，足以生損害於公眾或他
人者，處三年以下有期徒刑、拘役或五百元以下罰金。
刑法第二百十六條
行使第二百十條至第二百十五條之文書者，依偽造、變造文書或登載不實事項或使登
載不實事項之規定處斷。
刑法第二百二十條第一項
在紙上或物品上之文字、符號、圖畫、照像，依習慣或特約，足以為表示其用意之證
明者，關於本章及本章以外各罪，以文書論。
刑法第三百三十九條第一項
意圖為自己或第三人不法之所有，以詐術使人將本人或第三人之物交付者，處五年以
下有期徒刑、拘役或科或併科一千元以下罰金。
